【裁判字號】    97,消債清,11
【裁判日期】    970905
【裁判案由】    聲請清算程序
【裁判全文】
臺灣嘉義地方法院民事裁定            97年度消債清字第11號
聲  請  人  曾志
代  理  人  甲○○
上列當事人聲請消費者債務清理事件，本院裁定如下：
    主  文
清算及保全處分之聲請均駁回。
聲請費用由聲請人負擔。
    理  由
一、聲請意旨略以：聲請人於消費者債務清理條例施行前，曾依
    照中華民國銀行公會會員辦理消費金融案件無擔保債務協商
    機制與金融機構成立協商成立，每月應繳新臺幣（下同）28
    ,457元，因協商月付金額過高，聲請人剩餘所得不足以支付
    必要生活費用及房屋貸款，實可認不可歸責於聲請人之事由
    致履行原協商內容顯有重大困難，且其無擔保或無優先權之
    債務總額未逾1,200萬元，復未經法院裁定開始清算程序或
    宣告破產，爰聲請清算等語。
二、按債務人與金融機構協商成立者，不得聲請更生或清算，但
    因不可歸責於己之事由，致履行顯有重大困難者，不在此限
    ；本條例施行前，債務人依金融主管機關協調成立之中華民
    國銀行公會會員辦理消費金融案件無擔保債務協商機制與金
    融機構成立之協商，準用前項之規定，消費者債務清理條例
    第151條第5項、第6項分別定有明文。衡諸債之關係，係以
    當事人間之信賴關係為基礎，為社會經濟組織之重要支柱，
    故當事人於以法律行為追求自己之利益之際，亦應顧及對方
    之利益，並考量債權債務在社會上之作用，本於誠實及信用
    之原則，行使債權及履行債務。是對於已陷入經濟上困境之
    消費者，若任其於惡性循環之債務窘境中自生自滅，將衍生
    嚴重之社會問題，難以維持安定之社會經濟秩序，故為兼顧
    債權人、債務人雙方之利益，對陷於經濟上困境之消費者，
    乃允其於消費者債務清理條例施行後，得選擇以重建型之更
    生程序或清算型之清算程序清理其債務，藉以妥適調整債務
    人與債權人及其他利害關係人間之權利義務關係，保障債權
    人獲得公平受償，並謀求消費者經濟生活之重建復甦機會。
    惟對於已與金融機構協商成立，或於本條例施行前，已依金
    融主管機關協調成立之中華民國銀行公會會員辦理消費金融
    案件無擔保債務協商機制與金融機構成立協商之債務人，若
    非因不可歸責於己之事由，致履行顯有重大困難，僅係為圖
    謀減免債務，而不為債務之履行，自有違債權契約為誠信契
    約之本旨，故依消費者債務清理條例第151條第6項準用同條
    第5項前段之規定，不得聲請更生或清算，始能避免肇致道
    德危險。經查：
（一）聲請人前於消費者債務清理條例施行前，依金融主管機關
      協調成立之中華民國銀行公會會員辦理消費金融案件無擔
      保債務協商機制與金融機構於95年6月間成立協商，當時
      債務人之無擔保債務總額為2,416,637元，雙方約定聲請
      人每月應償還款項合計為28,457元，債務人自95年9月開
      始即未再履行，業據債務人提出協議書及無擔保債務還款
      計劃為證，並經本院向安泰商業銀行股份有限公司（下稱
      安泰銀行）查明屬實，堪信為真。
（二）聲請人每月維持最低生活水準之必要支出：
   1、按債務人與金融機構之債權人成立協商後，即應本於債權
      契約，依誠實及信用之原則勉力履行之，是以，債務人在
      履行債務期間，須經歷經濟困苦之過程，其生活程度當然
      必須相當限制，除應積極開源努力勤奮工作以增加收入償
      還債務外，尚須節流儉樸其生活需求而適當控制其生活費
      用支出，以達成勉力履行債務。再按，消費者債務清理條
      例之立法意旨，乃在於幫助陷於經濟上困境之債務人，得
      藉由更生或清算程序，走出經濟困境，避免走向絕路，實
      現憲法所保障之生命權，其並非在幫助債務人保持其舊有
      之生活水平，或幫助債務人履行其法定扶養義務。因此在
      考量所謂之「生活必要性支出」，自以維持一般人最低生
      活水平所需為準，而在扶養費支出之考量，亦應以實際上
      確有受扶養必要之支出為準，其與法定扶養義務自當加以
      區別，合先敘明。
   2、聲請人主張每月需支出房屋貸款11,000元、房屋租金7千
      元、扶養費7千元、膳食費15,000元、交通費13,200元、
      水電費1,510元、瓦斯費690元、每學期子女學雜費8,600
      元，95年間繳稅2,772元。查：
    (1)房屋貸款11,000元：此部分業據聲請人舉出相關明細以實
      其說，且此部分之支出尚屬合理，本院准予列計。
    (2)房屋租金7千元：聲請人每月支付房屋貸款11,000元，既
      足以滿足居住之生活需求，自無另租屋居住之必要。是此
      部分不應列入每月必要之經常性支出。
    (3)扶養費7千元：聲請人主張每月支付父母親7千元扶養費，
      雖未見聲請人舉出相關明細，惟衡以聲請人之父乙○腦部
      受創有神經疾病、聲請人之母患有重聽無法工作等情，2
      人每月7千元之扶養費之支出應屬合理，然聲請人尚有一
      兄弟，此部分應由其兄弟2人均攤，聲請人每月負擔為350
      0元，本院准予列計為每月必要之支出。
    (4)膳食費15,000元：聲請人主張每月需負擔本人、配偶及2
      個兒女扶養費15,000元，平均每人每日花費125元（計算
      式：15,000元÷4人÷30日＝125元），堪認該部分為合理
      支出，本院准予列入每月必要之經常性支出。
    (5)交通費13,200元：此部分聲請人未檢附收據到院，本院實
      無從判斷前揭高額之加油費是否真實合理，聲請人復於97
      年7月21日補正狀及97年8月訊問期日自承前揭加油費用得
      向公司實報實銷，堪認聲請人未實際支出該些費用，本院
      無由准許列計為每月必要之支出。
    (6)水電費1,510元：聲請人提出單據中，97年3月之水費為42
      9元（用水期間97年11月29日至97年1月29日），每月為21
      5元（角以下四捨五入，以下同）；97年3月之電費用為1,
      211元及1,131元（用電期間97年1月3日至97年3月4日）每
      月平均為1,171元。【計算式：（1,211元＋1,131元）÷2
      月＝1,171元】合計水電費為1,386元，應列計每月必要支
      出，其餘非屬必要支出。
    (7)瓦斯費690元：依聲請人提出最近之瓦斯費扣繳存摺資料
      所示（僅列計最近3次繳費紀錄），95年5月之瓦斯費用為
      1,003元、95年3月之瓦斯費用為1,086元、95年1月之瓦斯
      費用為770元，6個月間平均每個月瓦斯費用為477元，應
      列計每月必要支出，其餘超過範圍部分則非屬必要支出。
    (8)每學期子女學雜費8,600元：此部分雖未見聲請人舉出相
      關明細，惟聲請人主張每學期為2位子女支出學雜費8,600
      元，平均每月支出1,433元，支出程度尚屬合理範圍，本
      院准予列計為每月必要之支出。
    (9)95年間繳稅2,772元：此部分雖未見聲請人舉出相關證據
      以供釋明，惟聲請人主張當年度支出稅金2,772元，平均
      每月支出231元，支出程度尚屬合理，本院准予列計為每
      月必要之支出。
    (10)以上房屋貸款11,000元、扶養費3,500元、膳食費15,000
      元、水電費1,386元、瓦斯費477元、每月平均子女學雜費
      1,433元、每月平均繳納稅金231元，合計為33,027元，此
      為聲請人每月生活上之必要支出。其中膳食費15,000元、
      水電費1,386元、瓦斯費477元、子女學費1,433元部分，
      本院認聲請人之配偶並非無工作能力之人，是其由配偶亦
      應共同負擔，爰斟酌聲請人之收入較高，認聲請人之配偶
      此部分負擔3分之1，聲請人應負擔為12,197元【（15,000
      ＋1,386元＋477元＋1,433）32】，合計聲請人個人
      每月生活上之必要支出應負擔為26,928元（11,000＋3,50
      0＋231＋12,197）。
（三）聲請人是否無法清償：
      聲請人95、96年間毀諾時於台灣麒麟啤酒股份有限公司之
      薪資總所得為1,456,021元（642,700＋813,321），平均
      月收入為60,668元，此有聲請人聲請狀內所附之財政部台
      灣省南區國稅局及95、96年綜合所得稅各類所得資料清單
      附卷可稽。則聲請人之平均每月收入60,668元，扣除協商
      成立後每月應繳金額28,457元，每月尚餘32,211元，聲請
      人剩餘之所得應足以支付個人生活必要費用之26,928元，
      並有餘裕清償親友間借貸款項。是以聲請人所提出之證據
      ，既不足以證明其確有「不可歸責於己之事由致履行顯有
      重大困難」之情形，實難認其有何不可歸責於債務人致履
      行顯有重大困難之事由存在。
三、綜上所述，債務人於消費者債務清理條例施行前，既已與金
    融機構之債權人依金融主管機關協調成立之中華民國銀行公
    會會員辦理消費金融案件無擔保債務協商機制成立協商，且
    又無不可歸責於己致履行顯有重大困難之事由，則其聲請更
    生，顯然違背消費者債務清理條例第151條第6條準用同條第
    5項前段之規定。從而，依上開說明，應予駁回其更生之聲
    請。而更生之聲請既經駁回，其保全處分之請求，已無必要
    ，應併予駁回。爰裁定如主文。
中    華    民    國    97    年    9     月    5     日
              民事第一庭    法      官  馮保郎
上為正本係照原本作成。
如不服本裁定，應於裁定送達後10日內，以書狀向本院提出抗告
，並繳納抗告費新臺幣1千元。
中    華    民    國    97    年    9     月    8     日
                            書  記  官  王立梅


司法院資訊處製作；財團法人民間司法改革基金會備份。
